臺灣高等法院臺中分院民事判決　九十三年度保險上易字第一五號
　　　上　訴　人　　乙○○
　　　法定代理人　　甲○○
右當事人間給付保險金事件，上訴人對於中華民國九十三年六月二十一日臺灣臺中地
方法院九十二年度保險字第三八號第一審判決提起上訴，本院於民國九十三年十一月
二十四日言詞辯論終結，茲判決如左：
      主      文
上訴駁回。
第二審訴訟費用由上訴人負擔。
      事實及理由
一、上訴人主張：上訴人於民國（以下同）七十二年六月十六日，經由被上訴人營業
    員王美玉、徐常愛持增值分紅終身壽險建議書（下稱系爭建議書）說明暨招攬後
    ，當日投保被上訴人之國華增值分紅終身壽險，保單號碼為00000000（
    下稱系爭保險契約）。上訴人所投保之系爭保險契約性質為生存死亡兩合之儲蓄
    險，其契約內容為要保人投保期滿二十年後，得領取累積紅利新台幣（以下同）
    一百四十萬元，領取之五年後可再領取終身養老金二十九萬元，再隔五年後可領
    取終身養老金三十五萬元，即每隔五年即遞增七萬元之終身養老金，並以此類推
    得領取之終身養老金價額。上訴人依約於每年繳納保險費二萬四千六百零五元與
    被上訴人，至九十二年六月十六日期滿二十年，上訴人要求被上訴人依約給付上
    開累積紅利一百四十萬元，被上訴人竟拒絕給付，爰依系爭保險契約之補充約款
　　第二十三條、保險法第一百零一條、第三十四條第一項之規定，求為命：被上訴
　　人應給付上訴人一百四十萬元，及自九十二年六月十七日起至清償日止按年息百
　　分之五計算利息之判決（原審判決被上訴人應給付上訴人五萬九千四百四十二元
　　本息，駁回上訴人其餘之訴，上訴人就其敗訴部分上訴，被上訴人就其敗訴部分
　　未據聲明不服）。
二、被上訴人則以：系爭建議書為王美玉、徐常愛個人設計以供上訴人參考之用，非
    屬被上訴人之文書，保險業務員亦無代理被上訴人締約之權限，上訴人提出要保
    書向被上訴人為要約時，並未包括系爭建議書，被上訴人同意承保之條件係以上
    訴人同意系爭保險契約條款為內容，系爭建議書非保險契約內容之一部，無拘束
    被上訴人之效力，其性質至多是要約之誘引而已。依系爭保險契約條款第二十一
    條對保單紅利之計算及給付約定，被上訴人應給付上訴人之紅利為五萬九千四百
    四十二元等語，資為抗辯。
三、上訴人主張於七十二年六月十六日，經由被上訴人營業員王美玉、徐常愛持系爭
    建議書說明招攬保險，與被上訴人簽定系爭保險契約，系爭保險契約性質為生存
    死亡兩合之儲蓄型保險，上訴人依約每年繳納保險費二萬四千六百零五元與被上
    訴人，至九十二年六月十六日期滿二十年等事實，業據提出系爭建議書資料、保
    險利益憑證、要保書及系爭保險契約補充約款等附卷可憑，自堪信為真實。
四、上訴人主張系爭建議書為系爭保險契約內容之一部分，惟為被上訴人所否認。按
　　要保人指對保險標的具有保險利益，向保險人申請訂立保險契約，並負有交付保
　　險費義務之人。保險契約，由保險人同意要保人聲請後簽訂。保險法第三條及第
　　四十四條第一項分別定有明文。是保險契約之訂立，係由要保人填寫要保書以為
　　要約，經保險人評估後核發保險單以為承諾，故雙方關於系爭保險契約之權利義
　　務，應以保險人核發之保險單及所附之契約條款為準。查，系爭建議書，係被上
　　訴人公司之業務員王美玉、徐常愛所設計，有系爭建議書載明設計人王美玉、徐
　　常愛謹上可證（見原審卷一二頁），據證人徐常愛結證稱：其係招攬系爭保險之
　　業務員，系爭建議書係說明用途，能否構成保險契約之一部，其不清楚。系爭建
　　議書之項目及紅利標準係按照被上訴人之利率表抄寫，其擇較高利率加以計算，
　　被上訴人並未告知得領取一百四十萬元之紅利，紅利會根據利率而有變化，系爭
　　建議書未檢同要保書交予被上訴人等語（見原審卷七七頁），自證人徐常愛之證
　　詞可知，系爭建議書僅為業務員招攬系爭保險之方式，並未構成要保書之一部分
　　或附件。系爭建議書正面記載，紅利按銀行利率複利滾存，背面記載每年以銀行
　　二年定期利率複利滾利（見原審卷一二頁），而銀行利率並非固定，此為一般人
　　所知悉，是該紅利亦非固定，於利率變動時紅利亦隨之調整，系爭建議書所載於
　　繳費滿二十年，可領取累積紅利一百四十萬元，僅係以預估當時較高之固定利率
　　予以計算，供上訴人參考而已，而系爭保險契約條款第二十一條約定：「本公司
　　於每年會計年度終了，對繳費已達有責任準備金之有效契約，按當年中央銀行核
　　定之二年期儲蓄存款最高利率（加權平均）和預定利率的差額乘以期中責任準備
　　金計算保單紅利。前項保單紅利，每年按當年中央銀行核定之二年期儲蓄存款最
　　高利率（加權平均）依複利方式計算，累積至繳費期滿、解約或契約消滅時給付
　　，繳費期滿後則每五年給付一次」等語，此有國華增值分紅終身壽險契約條款在
　　卷可稽（見原審卷四五頁），並無系爭建議書所載於繳費滿二十年，可領取累積
　　紅利一百四十萬元之約定，系爭保險契約既已就紅利之計算方式予以明文約定，
　　上訴人亦同意該約定，且兩造於簽訂系爭保險契約時，並未將系爭建議書上記載
　　之紅利金額於保險單批註欄加以批註，自難認系爭建議書業經兩造同意為系爭保
　　險契約之一部。上訴人填寫要保書時，作為簽定保險契約之要約意思表示，經被
　　上訴人評估後核發保險單以為承諾，系爭建議書並未檢同要保書送予被上訴人，
　　則系爭建議書即非要約之一部，被上訴人亦未對此為承諾之意思表示。再依系爭
　　保險契約條款第一條約定「本保險單所載的條款、聲明、或批註，以及和本保險
　　契約有關的要保書、復效申請書、健康聲明書、體檢報告書及其他約定書與本保
　　險單所載的各節，都是本保險契約的構成部分」（見原審卷四二頁），系爭建議
　　書並非該條款所包括，系爭建議書應未構成系爭保險契約內容之一部分甚明。又
　　，當事人間之契約應以雙方實際上意思表示一致者為內容，因兩造間就系爭建議
　　書未為協商無從達於意思表示合致，系爭建議書內容自難認係契約內容之一部分
　　，始符民法第一百五十三條「當事人相互表示意思一致，契約始行成立」之基本
　　原則。上訴人主張系爭建議書係屬保險契約內容一部分，尚屬無據，不足採取。
五、按是否合於民法第一百四十八條第二項規定之誠實信用原則，應就當事人雙方之
    利益，依客觀標準，斟酌各相關具體情事，比較其是否公平妥當。如前所述，系
    爭建議書係由業務員王美玉、徐常愛所設計，並未檢同要保書交由被上訴人核保
    ，被上訴人於同意上訴人聲請而訂立系爭保險契約，被上訴人並交付系爭保險契
　　約與上訴人，依上訴人出具之要保書記載，「玆向貴公司（即被上訴人）申請投
　　保上列保險，對本保單之各種保險契約條款，保險費率暨一切規章均經同意，且
　　對所附人壽保險投保人須知中所說明諸項，均經了解」等語（見原審卷一四頁）
　　。上訴人對系爭保險契約之內容應有所瞭解，系爭保險契約條款，並無系爭建議
　　書之約定，既稱為建議書，而非要保書，亦非契約書，應僅有建議參考之性質，
　　且系爭建議書正面記載，紅利按銀行利率複利滾存，背面記載每年以銀行二年定
　　期利率複利滾利（見原審卷一二頁），就紅利之計算，有一定之標準，而銀行利
　　率並非固定，此為一般人所知悉，是該紅利亦非固定，於利率變動時紅利亦隨之
　　調整，系爭建議書所載於繳費滿二十年，可領取累積紅利一百四十萬元，顯然僅
　　係以預估當時較高之固定利率予以計算，而系爭保險契約條款第二十一條已就紅
　　利計算之標準及給付時期予以約定，上訴人仍可取得系爭保險契約第二十一條所
　　約定之紅利，自無違反民法第一百四十八條第二項之情形，上訴人主張系爭建議
　　書係被上訴人提供與保險業務員，被上訴人之履行輔助人就保險內容對要保人有
　　不實敘述、解釋，導致要保人於投保時對保險契約之內容有誤信或更改時，保險
　　人應負保險賠償責任，及保險契約具有定型化契約之特徵，要保人並無更改或決
　　定保險契約之權限，經濟強者之被上訴人基於誠信原則對上訴人負有信賴責任，
　　系爭建議書，應視為系爭保險契約內容一部分云云，不足採取。又，系爭保險契
　　約簽訂日期為七十二年六月間，而消費者保護法係於八十三年一月十一日公布施
　　行，同年十一月二日行政院發布該法施行細則，本件應無消費者保護法「廣告為
　　契約內容之一部分」規定之適用，自無援引其法理精神為有利上訴人之解釋。上
　　訴人主張系爭建議書格式係由被上訴人提供與業務員填寫，且建議書內容均無任
　　何僅供參考文義之字樣，性質亦屬廣告，企業經營者對消費者所負義務不得低於
　　廣告之內容，自得援引消費者保護法第二十二條所揭示之誠實信用暨信賴保護原
　　則之法理精神，為上訴人有利之解釋云云，亦不足取。
六、上訴人主張上訴人簽約之際，實有客觀事實足以信賴徐常愛、王美玉為被上訴人
    之代理人，並有締約之權限，系爭建議書於上訴人同意要保後，經徐常愛當場收
    受並層報被上訴人公司主管王美玉得知，而製作系爭保險契約書，被上訴人之保
    險業務員並收受系爭保險契約之第一期保費，依表現代理之規定，視為被上訴人
    已承諾更改原保險契約之部分約款而成立新契約，而新契約之效力依保險法第二
    十一條規定：「保險費分一次交付，及分期交付兩種，保險契約規定一次交付，
    或分期交付第一期保險費，應於生效前交付之」之反面解釋，於代表被上訴人公
    司之業務員徐常愛收受時發生效力等語。惟按民法第一百六十九條關於由自己之
    行為表示以代理權授與他人者，對於第三人應負授權人之責任之規定，原以本人
    有使第三人信為以代理權授與他人之行為，為保護代理交易之安全起見，有使本
    人負相當責任之必要而設，故本人就他人以其名義與第三人所為之代理行為，應
    負授權人之責任者，須以他人所為之代理行為，係在其曾經表示授與他人代理權
    之範圍內為其前提要件（最高法院四十年度台上字第一二八一號判例）。查，王
    美玉、徐常愛為被上訴人保險公司從事保險招攬之人，為保險法第八條之一所稱
    之保險業務員，並無締結保險契約之代理權，並非被上訴人之代理人。王美玉、
    徐常愛僅係招攬保險業務，被上訴人並未授權王美玉、徐常愛與要保人訂立保險
    契約，而保險契約，係由保險人同意要保人聲請後簽訂，保險法第四十四條第一
    項所明定，上訴人於七十二年六月十六日填具要保書時，見證人為徐常愛、王建
　　邦（見原審卷一四頁），上訴人僅係向被上訴人聲請訂立保險契約，且上訴人所
　　具之要保書記載，「玆向貴公司（即被上訴人）申請投保上列保險，‧‧」（見
　　原審卷一四頁），其要保書僅表明向被上訴人申請投保而已，未表明由王美玉、
　　徐常愛代理被上訴人簽訂系爭保險契約，上訴人應知王美玉、徐常愛並無簽訂系
　　爭保險契約之代理權，自無被上訴人自己之行為表示以代理權授與王美玉、徐常
　　愛訂立系爭保險契約之事實。雖證人徐常愛證稱：系爭建議書係公司提供，王美
　　玉是主管亦知情等語，惟被上訴人將系爭建議書交與王美玉、徐常愛，系爭建議
　　書明確載明由王美玉、徐常愛所設計（見原審卷一四頁），縱系爭建議書係由被
　　上訴人所提供，亦僅王美玉、徐常愛提供系爭建議書供上訴人參考，而由上訴人
　　決定是否向被上訴人為要保之申請，尚難僅憑系爭建議書係被上訴人所提供，即
　　認被上訴人應負表見代理之授權人責任。王美玉、徐常愛僅係招攬保險業務，亦
　　不足使第三人相信王美玉及徐常愛有簽訂系爭保險契約之代理權存在，此外，上
　　訴人就被上訴人有如何「由自己之行為表示以代理權授與他人」或「知王美玉、
　　徐常愛表示為其代理人而不為反對之表示」等表見代理之事實，未能舉證證明，
　　則上訴人主張被上訴人應負表見代理之授權人責任云云，不足採取。另，上訴人
　　引最高法院八十五年台上字第一二七八號判決意旨，被上訴人收受要保書後，如
　　對內容不同意，即不應簽訂並退費，不能逕變更要保內容，徐常愛、王美玉是否
　　有將系爭建議書交付被上訴人係被上訴人公司內部控管問題，將該風險成本轉嫁
　　上訴人有違公平正義等語。惟查，系爭建議書明確載明由王美玉、徐常愛所設計
　　（見原審卷一四頁），王美玉、徐常愛將系爭建議書交付上訴人，係在被上訴人
　　同意要保人聲請之前，而要保書並無就系爭建議書內容予以記載，自無被上訴人
　　收受要保書後，逕變更要保內容之事項，本件與上訴人所引最高法院判決要旨不
　　同，自無援引為有利上訴人之認定。
七、綜上所述，上訴人依據保險契約之法律關係，請求被上訴人給付一百四十萬元，
    及法定遲延利息，就被上訴人於原審自認應給付上訴人五萬九千四百四十二元本
    息，原審判決被上訴人應給付該部分本息已確定外，超過該部分之請求，為無理
    由，應予駁回。原審就該部分為上訴人敗訴之判決，洵屬正當。上訴論旨，仍執
    陳詞，指摘原判決不當，求予廢棄，為無理由。本件事證已臻明確，兩造其餘攻
    擊防禦方法及舉證，核與本件判決結果不生影響，無庸逐一論列，併此敘明。
據上論結：本件上訴為無理由，依民事訴訟法第四百四十九條第一項、第七十八條，
判決如主文。
中　　　華　　　民　　　國　　九十三　　年　　 十二　　 月　　　八　　　日
~B1民事第六庭審判長法　官　吳火川
~B2　　　　　　　　法　官　吳惠郁
~B3　　　　　　　　法　官　饒鴻鵬
右為正本係照原本作成。
不得上訴。
~B　　　　　　　  書記官　陳如慧
中　　　華　　　民　　　國　　九十三　　年　　 十二　　 月　　　九　　　日
　　　　　　　　　　　　　　　　　　　　　　　　　　　　　　　　　　　　Ｂ
